【裁判字號】    99,訴,1095
【裁判日期】    991112
【裁判案由】    分配表異議之訴
【裁判全文】
臺灣桃園地方法院民事判決              99年度訴字第1095號
原      告  安泰商業銀行股份有限公司
法定代理人  丁○○
訴訟代理人  甲○○
被      告  乙○○
            庚○○
上  一  人
訴訟代理人  己○○
被      告  丙○○
            戊○○
上列當事人間請求分配表異議之訴事件，於民國99年10月20日辯
論終結，本院判決如下：
    主  文
原告之訴駁回。
訴訟費用由原告負擔。
    事實及理由
壹、程序部分：
一、本件原告法定代理人原為丁予康，嗣由丁○○接任法定代理
    人，並具狀承受訴訟，有聲明承受訴訟狀乙紙在卷可稽，於
    法並無不合，應予准許。
二、按債權人或債務人對於分配表所載各債權人之債權或分配金
    額有不同意者，應於分配期日1 日前，向執行法院提出書狀
    ，聲明異議。異議未終結者，為異議之債權人或債務人，得
    向執行法院對為反對陳述之債權人或債務人提起分配表異議
    之訴；聲明異議人未於分配期日起10日內向執行法院為前二
    項起訴之證明者，視為撤回其異議之聲明；前項期間，於第
    40條之1 有反對陳述之情形，自聲明異議人受通知之日起算
    。強制執行法第39條第1 項、第41條第1 項、第3 項前段及
    第4 項分別定有明文。查本院98年度司執字第22146 號強制
    執行事件執行不動產拍賣後，就拍賣所得價金，於民國99年
    5 月13日作成分配表，定於99年6 月24日分配，該分配表送
    達後，原告於99年5 月24日以書狀聲明異議，被告等人則分
    別於99年6 月4 日、99年6 月8 日以書狀為反對陳述，嗣經
    本院以桃院永98司執字第22146 號函通知聲明異議人即原告
    ，該通知函於99年6 月28日送達，而原告則於99年7 月7 日
    向本院提起分配表異議之訴，有起訴狀所蓋本院收狀章可憑
    ，核其提起本件分配表異議之訴合於法律規定，合先敘明。
三、按確認法律關係之訴，非原告有即受確認判決之法律上利益
    者，不得提起之；確認證書真偽或為法律關係基礎事實存否
    之訴，亦同。前項確認法律關係基礎事實存否之訴，以原告
    不能提起他訴訟者為限。民事訴訟法第247 條第1 項訂有明
    文。所謂即受確認判決之法律上利益，係指因法律關係之存
    否不明確，致原告在私法上之地位有受侵害之危險，而此項
    危險得以對於被告之確認判決除去之者而言（最高法院42年
    台上字第1031號判例參照）。原告主張伊對被告乙○○有本
    金100,614 元債權，詎本院執行處將被告庚○○之800,000
    元抵押債權、被告丙○○之本金200,500 元債權、被告戊○○之6,110,340 元債權列入分配，是前開債權存否，攸關原
    告私法上之利益，原告顯有排除該等債權列入分配之必要，
    堪認原告有即受確認判決之法律上利益。
四、本件被告丙○○經合法通知，未於言詞辯論期日到場，核無
    民事訴訟法第386 條各款所列情形，爰依原告之聲請，由其
    一造辯論判決。
貳、實體部分：
一、原告起訴主張：
(一)、被告乙○○前於93年9 月24日向原告借款新台幣（下同）26
    0,000 元，惟至98年2 月10日起即未依約繳款，原告乃聲請
    強制執行被告乙○○名下所有不動產，並經本院98年度司執
    字第22146 號受理在案（下稱系爭執行事件），嗣執行法院
    於執行標的拍定後隨即製作分配表分配款項，然該分配表有
    諸多實體法上不當之處，各該被告分配金額應予剔除。蓋抵
    押權之從屬性，其設立應以債權存在為前提，始生擔保之效
    果，查被告庚○○就被告乙○○所有不動產固設定有次順位
    抵押權，惟原告認被告庚○○抵押權所擔保之債權並不存在
    ，而本件既係確認被告乙○○、庚○○間所設定抵押權背後
    有無債權債務關係，則就債權債務存在之事實自應由被告等
    負舉證責任，被告庚○○應證明確有交付借貸款500,000 元
    予被告乙○○。又縱令被告庚○○確有交付借貸款500,000
    元予被告乙○○，惟依被告庚○○於系爭執行事件所陳報本
    票及土地抵押權設定契約書所示，該利息利率記載為無，違
    約金則記載為每百元每逾1 日以1 角5 分計付，另就系爭執
    行事件分配表所列被告庚○○陳報之本票利率為0.15% ，換
    算年息即為54.75%，顯逾民法第205 條約定利率之限制，故
    被告庚○○對於約定利率超過20% 部分即無請求權；又被告
    庚○○若主張所陳報之利率係屬違約金性質，然違約金之計
    算因與利息有關，故仍應受約定利率最高額之限制。從而，
    原告主張被告庚○○對本件執行標的之次順位抵押權所擔保
    之債權均不存在。
(二)、被告丙○○、戊○○對於被告乙○○之債權雖經法院非訟程
    序准予強制執行確定，惟該程序僅為形式上審查，難謂有實
    體上保障，是僅具執行力而非有與確定判決同一之實質確定
    力，則該等取得執行名義之債權是否存在即非無疑，亦可能
    並無現金之交付，原告就實體消費借貸契約所受利益保障應
    大於程序利益考量。被告丙○○、戊○○與被告乙○○間債
    權債務關係成立與否既有爭議，致原告之權利或法律上地位
    有不安之危險，原告自得依法提起確認之訴，又依民事訴訟
    法第277 條及最高法院42年台上字第170 號判例意旨，被告
    等人如主張其法律關係存在，自應就有利於己之事實負舉證
    責任。從而，原告主張被告丙○○、戊○○之普通債權均不
    存在。
(三)、並聲明：確認被告乙○○於96年4 月19日以桃園縣中壢地政
    事務所96年壢他電字第3847號就坐落中壢市○○段498 建號
    、中壢市○○段163 地號，所有權範圍全部，即門牌號碼：
    桃園縣中壢市山東里山下26之40號之建物，為被告庚○○設
    定800,000 元抵押權所擔保之債權不存在；確認本院98年度
    司促字第34290 號支付命令事件，被告丙○○200,000 元債
    權不存在；確認本院98年度司促字第12983 號支付命令事件
    ，被告戊○○1,609,840 元債權不存在；本院98年度司執字
    第22146 號強制執行事件，對被告庚○○、丙○○、戊○○
    所分配合計2,541,848 元應予剔除，並請將該剔除之金額，
    改為依比例分配予原告；訴訟費用由被告連帶負擔。
二、被告方面：
(一)、被告乙○○則以：被告乙○○前因急需金錢，乃透過訴外人
    介紹向被告庚○○借款500,000 元並設定抵押權，如被告乙○○並未取得上開借款，就不會將名下所有不動產設定抵押
    權予被告庚○○。又當時均係以現金交付，故亦無其他相關
    證明，且於借貸過程中，被告乙○○並未清償過利息及違約
    金。被告乙○○確曾向其餘被告借款，如並未借款，被告乙○○亦不需要承認如此多之債務。
(二)、被告庚○○則以：被告庚○○對於被告乙○○之債權係經法
    院裁定，利息及違約金為分別計算，當時約定之利息為月息
    1.5 % ，且僅請求違約金部分，並未請求利息。關於借款50
    0,000 元部分係以現金交付予被告乙○○，且分由2 帳戶各
    提領250,000 元，有銀行提款記錄可參（本院卷第65、66頁
    ）。
(三)、被告丙○○雖未於言詞辯論期日到場，惟依其所提出之書狀
    則以：被告丙○○前持有被告乙○○所簽發之支票，惟屆期
    提示後，竟遭以存款不足及拒絕往來戶為由而退票（本院卷
    第27頁），被告丙○○遂依民事訴訟法中督促程序之規定，
    聲請本院對被告乙○○以98年度司促字第34290 號發給支付
    命令，並於98年11月23日確定在案，有支付命令及確定證明
    書影本在卷可稽（本院卷第32、33頁）。依民事訴訟法第
    521 條第1 項規定，未於法定期間合法提出異議之支付命令
    與確定判決有同一效力，復依民事訴訟法第400 條第1 項規
    定，就經裁判之訴訟標的，有既判力，由此可知原告就本件
    執行名義法律效力之認識即有誤解。嗣因被告乙○○未清償
    票款，故被告丙○○乃於系爭執行案件拍定前以上開確定之
    支付命令為執行名義，依強制執行法第32條第1 項、第4 條
    第1項 第1 款規定於98年12月14日向執行法院具狀聲明參與
    分配，並經執行法院於拍定後製作分配表分配款項，於法均
    無不合。原告未提出任何事證，空言主張被告丙○○與被告
    乙○○間債權債務關係不存在，實屬無據。並聲明：原告之
    訴駁回。
(四)、被告戊○○則以：被告乙○○於93年間陸續向被告戊○○借
    款約4,000,000 元，並約定月息為1.5%，惟被告乙○○迄至
    98年間仍無法清償該債務，經雙方商議後，被告乙○○乃開
    立票面金額合計6,109,840 元之支票2 紙交予被告戊○○以
    為清償。詎經屆期提示後，竟遭銀行以存款不足及拒絕往來
    戶為由而遭退票（本院卷第81頁），被告戊○○為保債權，
    乃依法聲請本院對被告乙○○以98年度司促字第12983 號發
    給支付命令，並於98年5 月25日確定在案。嗣被告乙○○名
    下所有不動產經系爭執行案件查封拍賣在案，被告戊○○遂
    於98年12月23日執上開確定之支付命令為執行名義向執行法
    院具狀聲明參與分配，於法均無不合，況且被告乙○○亦於
    本院99年9 月1 日言詞辯論期日自承曾向被告戊○○借款，
    並開立支票以為清償。綜上，均足見被告戊○○對被告乙○○之債權確屬存在，非如原告所稱債權並不存在。又被告戊○○知悉被告乙○○有向被告庚○○借款並設定抵押權，惟
    因被告乙○○係被告戊○○之大嫂，故乃未要求其設定抵押
    權。並聲明：原告之訴駁回。
三、本院之判斷：
(一)、原告前依據本院98年度訴司促字第35844 號支付命令，向本
    院聲請執行被告乙○○財產，經併於遠東國際商業銀行股份
    有限公司聲請本院對於被告乙○○所有桃園縣中壢市○○段
    第498 建號房屋及所坐落之土地強制執行案件執行，拍賣前
    開不動產後，原告獲分配金額不足清償債權，債務人無其他
    可供執行之財產，致未能全部獲償，為兩造所不爭執，復經
    本院依職權調閱本院98年度司執字第22146 號、99年度司執
    字第1636號強制執行卷宗查閱無訛，是此部分之事實堪以認
    定。
(二)、再查，被告庚○○為前開不動產地二順位抵押權人，於前開
    強制執行程序中，向本院聲請裁定拍賣抵押物，本院以98年
    度司拍字第803 號裁定准予拍賣抵押物。被告庚○○持被告
    乙○○所簽發面額500,000 元之本票及他項權利證明書、抵
    押權設定契約書聲明參與分配；被告丙○○、戊○○則分別
    持被告乙○○簽立之200,000 元支票1 紙、3,054,920 元支
    票2 紙，分別向本院聲請對被告乙○○核發支付命令，並經
    本院分別以98年度司促字第34290 號、第22965 號支付命令
    確定，被告丙○○、戊○○亦分別持上開確定之支付命令向
    本院聲請參與分配等情，亦為兩造所不爭執，復經本院依職
    權調閱本院98年度司執字第77970 號、81178 號強制執行卷
    宗及98年度司促字第34290 號、第22965 號支付命令卷確認
    屬實，是此部分之事實亦堪認定。
(三)、按當事人主張有利於己之事實者，就其事實有舉證之責任，
    民事訴訟法第277 條前段定有明文。票據行為，為不要因行
    為，執票人不負證明關於給付之原因之責任（最高法院48年
    度台上字第101 號、64年度台上字第1540號判例意旨參照）
    。蓋票據乃文義證券及無因證券，票據上之權利義務，悉依
    票上所載文義定之，與其基礎之原因關係各自獨立，票據上
    權利之行使，不以其原因關係存在為前提，故執票人行使票
    據上權利時，就其基礎之原因關係確係有效存在，不負舉證
    責任，此於票據債務人以外之第三人主張執票人之票據權利
    不存在時尤然。又第三人主張表意人與相對人通謀而為虛偽
    意思表示者，該第三人應負舉證之責（最高法院48年度台上
    字第29號判例意旨亦可資參照）。民事訴訟如係由原告主張
    權利者，應先由原告負舉證之責，若原告先不能舉證，以證
    實自己主張之事實為真實，則被告就其抗辯事實即令不能舉
    證，或其所舉證據尚有疵累，亦應駁回原告之請求（最高法
    院17年度上字第917 號判例意旨復可資參照）。
(四)、本件原告主張被告乙○○分別與被告庚○○、丙○○、戊○○間之前開債權債務關係不存在，自應由原告就該債權關係
    不存在之事由，負舉證責任。經查：
１、關於原告主張被告庚○○與被告乙○○間就系爭抵押權所擔
    保之債權並不存在部分：
(1)、原告雖主張被告庚○○與被告乙○○就系爭抵押權所擔保之
    債權並不存在，然本件被告簡玉如為前開不動產之第二順位
    抵押權人，其參與分配時就抵押權所擔保之債權內容，業已
    提出被告乙○○所簽發之本票1 紙為證，業經本院核閱被告
    庚○○於系爭執行程序中聲明參與分配卷證，確認無訛，被
    告乙○○於本院審理中復未否認有簽發該本票之事實，苟原
    告主張本票債權不存在，自應就該事實負舉證責任。原告雖
    以最高法院42年度台上字第170 號判決主張其所提起者為消
    極確認之訴，應由被告就渠等法律關係存在及法律關係發生
    之特別要件負舉證責任云云。惟查，被告庚○○所持於系爭
    執行事件參與分配之債權，為本票債權，非本票之原因關係
    債權，基於票據之文義性及無因性，祇要其所持有者為符合
    票據法規定之本票，即為已足，查被告庚○○所持前開本票
    ，已記載完全，業據本院核閱前開聲明參與分配卷中所附之
    本票1 紙無誤，應認其已就其為票據債權人之事實，盡舉證
    責任，而票據權利之行使，並不以原因關係存在為前提，本
    無庸就原因關係存在為舉證，此外，原告並非票據債務人，
    猶不得行使票據原因關係抗辯及惡意抗辯，其否認被告庚○○之本票債權存在，自當由其負舉證之責，若強令持票人為
    舉證，則票據之文義性及無因性，將徒成具文，阻礙票據之
    流通性，況且被告庚○○於本院審理中及系爭執行程序中，
    分別提出系爭抵押權設定後，於抵押權存續期間之96年4 月
    20日提領系爭500,000 元之存摺影本2 紙（見本院卷第65至
    66頁），證明確有貸予被告乙○○500,000 元，本件原告就
    其主張被告乙○○與被告庚○○間抵押權擔保的債權不存在
    ，並未舉證以實其說，難認可採。
(2)、至原告雖又主張分配表所載違約金及利息逾民法第205 條之
    最高利率之限制，應該沒有請求權云云，然查，本件庚○○
    依前開強制執行程序所分配之款項，除本金500,000 元外，
    其於部分違約金並非利息，業經本院調閱98年度司執字第22
    146 號強制執行卷所附分配表確認無誤，是原告主張被告庚○○受分配利息逾法定最高利率，已有誤會，況按約定利率
    超過週年百分之20者，債權人對於超過部分之利息，無請求
    權。民法第205 條定有明文，足見民法對約定利率所設最高
    上限百分之20之規定，縱有超過亦僅就超過部分無請求權而
    已，苟債務人就此未為抗辯而為清償，其所為之清償亦非無
    法律上原因之給付，再者，約定之違約金如屬過高，法院固
    得依職權酌減，但應於裁判確定前為之，因此，利息、違約
    金之約定，若於法無違，基於契約自由原則，當屬有效之約
    定，原告主張系爭執行程序分配表就被告庚○○獲分配違約
    金之債權應予剔除，亦無理由。
２、關於被告丙○○、戊○○對於被告乙○○依督促程序取得之
    執行名義部分：
    原告雖主張被告丙○○、戊○○與被告乙○○間之消費借貸
    關係並未為金錢之交付，故渠等之消費借貸關係不成立，被
    告丙○○、戊○○不應依系爭執行程序受分配云云，然本件
    被告丙○○、戊○○於系爭程序中受分配係以本院98年度司
    促字第34290 號、第22965 號支付命令為執行名義參與分配
    ，依民事訴法第521 條第1項 規定，債務人對於支付命令未
    於法定期間合法提出異議者，支付命令與確定判決有同一之
    效力。原告為第三人，雖非判決效力所及，然本件被告丙○○、戊○○係以被告乙○○所簽發之支票為據，依票據之法
    律關係對被告乙○○主張有前開債權，業經本院調閱前開支
    付命令卷確認無訛，被告丙○○、戊○○既非依據票據之原
    因關係即消費借貸之法律關係而為主張，則本於前述票據無
    因性之法理，被告丙○○、戊○○就渠等與被告乙○○間之
    原因關係，自無舉證之義務，且原告主張被告乙○○未受金
    錢之交付，與被告丙○○、戊○○間之消費借貸關係不成立
    ，故不應於系爭程序中受分配，已有誤會，況且原告並非票
    據債務人，不得就票據原因關係抗辯，業如前述，原告以被
    告乙○○與被告丙○○、戊○○間之票據原因關係不存在為
    由，主張被告丙○○、戊○○依系爭執行程序受分配之金額
    應予剔除，並不足採。
四、綜上所述，原告主張被告庚○○與被告乙○○就系爭抵押權
    所擔保之債權不存在、被告丙○○、戊○○對於對於被告乙○○之債款債權不存在，渠等債權不應於系爭執行事件受分
    配，為不足採，被告抗辯渠等債權存在，尚屬可信。從而，
    原告請求確認上開債權不存在及渠等依系爭執行程序受分配
    之款項，應予剔除，改由原告受分配，即非有據，不應准許
    。
五、本件事證已臻明確，兩造其餘主張及舉證，經核與判決結果
    不生影響，爰不另一一論述，附此敘明。
據上論結，本件原告之訴為無理由，依民事訴訟法第385 條第1
項前段、第78條，判決如主文。
中    華    民    國    99    年     11   月    12    日
                  民事第二庭  法  官  卓立婷
以上正本係照原本作成。
如對本判決上訴，須於判決送達後20日內向本院提出上訴狀。如
委任律師提起上訴者，應一併繳納上訴審裁判費。
中    華    民    國    99    年     11   月    15    日
                              書記官  王素玲

司法院資訊處製作；財團法人民間司法改革基金會備份。
